臺灣高等法院臺南分院刑事判決
111年度上訴字第459號
上  訴  人  臺灣嘉義地方檢察署檢察官
被      告  王慶成




指定辯護人  劉育辰律師（義辯律師）
上列上訴人因被告殺人未遂等案件，不服臺灣嘉義地方法院110
年度訴字第457號中華民國111年2月8日第一審判決（起訴案號：
臺灣嘉義地方檢察署110年度偵字第5783號），提起上訴，本院
判決如下：
    主  文
上訴駁回。
    事  實
一、王慶成自民國106年2月25日起，向邱寶滿承租位於嘉義市○
    區○○里00鄰○○○○○○00號0樓之房屋。邱寶滿於110年6月9日中
    午某時，帶人看房之際，聽聞同棟0樓租客向其反應王慶成
    生活衛生不佳，遂前往王慶成承租之房間，向王慶成勸導應
    注意衛生問題並追討積欠之房租，王慶成反應並無積欠房租
    未果，認係邱寶滿故意佔其便宜而心生不滿，基於傷害他人
    身體之犯意，於同日中午12時30分許，在其上址住處，突然
    手持水果刀1把，朝邱寶滿之右臉部刺1刀，邱寶滿隨即轉身
    下樓，王慶成見狀跟著下樓，再持該水果刀從後由上朝邱寶
    滿頭部刺1刀，並持刀追至1樓後，見邱寶滿已逃離現場，始
    返回房間內。邱寶滿因而受有頭部外傷、頭皮及臉部開放性
    傷口（頭部開放性傷口約5公分、臉部傷口約3公分）之傷害
    。嗣經警據報前往現場逮捕王慶成，並扣得水果刀1把，始
    查獲上情。
二、案經邱寶滿訴請嘉義市政府警察局第一分局報告臺灣嘉義地
    方檢察署檢察官偵查起訴。
    理  由
壹、程序部分：
(一)查本件檢察官、被告王慶成及辯護人對於下述本院採為認定
    犯罪事實依據之各項傳聞證據（供述證據）之證據能力，於
    原審行準備程序時（原審卷第65頁）及檢察官、辯護人於本
    院行準備程序時（本院卷第66頁），均表示同意有證據能力
    ，另本院審酌該等證據之取得過程並無出於違法不當情事，
    與本案待證事實間復具有相當之關聯性，並經原審及本院於
    審判期日就上開證據依法進行調查、辯論，是依刑事訴訟法
    第159條之5第1項規定，均有證據能力，以之為本案證據並
    無不當，自得採為本件認定事實之基礎。另其餘本判決所採
    之非供述證據，亦均經法定程序取得，無不得為證據之情形
    ，自均有證據能力。　　　　
(二)被告經合法傳喚，無正當之理由不到庭，爰不待其陳述，逕
    行判決。
貳、實體部分：
一、認定犯罪事實所憑之證據及理由：
    原審訊據被告固坦承於上開時、地，持刀傷害告訴人邱寶滿
    之事實，惟堅決否認有何殺人未遂之犯行，辯稱：我沒有殺
    人的意思，是告訴人先凹我欠她租金，我跟她打架，但我打
    不贏，所以才拿水果刀打她，只是不小心刺到她臉上流血，
    她轉身跑掉，我就追不到她，到樓下我就沒有辦法，我是隨
    便打打傷的，要打哪裡我也不知道等語；辯護人則為被告辯
    護稱：被告並無殺人犯意，只有普通傷害之犯意，也沒有造
    成重傷之結果等語。經查：
  ㈠被告自106年2月25日起皆向告訴人承租房屋，且有於上揭時
    間、地點持水果刀刺向告訴人，致告訴人受有上揭傷勢乙情
    ，業據被告於警詢、偵查及原審審理中均坦承不諱（警卷第
    2至3頁，偵卷第11至13頁，原審卷第63至64頁），並有衛生
    福利部嘉義醫院診斷證明書、衛生福利部嘉義醫院110年7月
    6日嘉醫歷字第1100000876號函暨病歷資料、傷勢照片、傷
    勢（近況）照片（警卷第11、20頁，偵卷第39至44、51至53
    頁，本院卷第75、149頁）、嘉義市政府警察局第一分局長
    榮派出所扣押筆錄、扣押物品目錄表、扣押物品收據、嘉義
    市政府警察局第一分局扣押物品清單、臺灣嘉義地方檢察署
    扣押物品清單、原審法院贓證物品保管單、現場及扣押物品
    照片（警卷第14至21頁，偵卷第35頁，原審卷第17至19頁）
    、職務報告及所附之監視器錄影畫面翻拍照片（偵卷第61至
    67頁）、房屋租賃契約書影本2份（原審卷第143至147頁）
    、監視器錄影畫面光碟1 片等在卷可憑及扣案之水果刀1把
    可佐。
  ㈡參以告訴人於原審審理時證稱：「我敲他的房門，他打開門
    ，我跟他說你怎麼這麼髒，我進去房間才知道，房間裡一半
    都是垃圾，很髒，堆在窗戶那邊，堆一個垃圾山，很臭，房
    間衛浴設備，整桶都是尿，撒在那邊整桶的，受不了，我就
    先把它倒掉，我就跟他說你不能這樣，我整間房子慘了，後
    來我就說你都這樣亂來很可惡，他就跟我胡說八道，我就說
    你之前常常這樣子，這樣很恐怖，他放著讓水流，我要繳水
    費，我好心讓你水電不用錢，你怎麼可以這樣子，當初契約
    上房租一個月多少，就是要多少，在契約上，你也知道多少
    錢，他就是愛繳多少就繳多少」、「（問妳跟被告在爭執什
    麼？）就是尿騷味、整個垃圾山、還有房租，他回答什麼我
    忘了」等語（原審卷第129、138頁），是告訴人當日除向被
    告提醒注意衛生習慣外，亦有向被告反應短少租金之問題。
    依被告提出之租賃契約2份（原審卷第143至147頁）觀之，
    被告分別於105年8月23日、108年8月間某日與告訴人簽立自
    106年2月25日起至109年2月25日、及自109年2月25日至112
    年2月25日之租賃契約，每月租金分別為新台幣（下同）3,0
    00元、3,400元，自第二份租賃關係存續迄至案發當日，被
    告除於110年1月7日、同年3月8日僅匯款3千元外，其分別於
    109年1月31日、同年6月4日、同年7月7日、同年8月11日、
    同年9月7日、同年10月8日、同年12月7日、110年2月5日、
    同年5月7日、同年6月7日、同年7月7日、同年10月6日均匯
    款3,400元至告訴人指定之郵局帳戶內，有存款人收執聯、
    中華郵政股份有限公司110年11月10日儲字第1100915994號
    函暨客戶歷史交易清單（偵卷第55至57頁，原審卷第69、77
    至103頁），因自告訴人上開證述過程，未見其說明被告短
    少給付租金之時間為何（嗣於請求檢察官上訴之理由狀稱：
    被告於108年7月、9月沒匯租金3千元；109年3月沒匯租金3
    千4百元、11月7日匯2千元少1千4百元；110年1月7日、3月8
    日、4月7日均匯3千元少4百元，其餘至110年12月6日止每月
    均有如數匯款，共積欠租金1萬2千元，詳本院卷第14頁），
    惟依上開匯款紀錄，被告雖有二次給付3千元之紀錄，該二
    次距離案發已近三個月及半年，又參以被告固未申請身心障
    礙證明鑑定，有嘉義市政府110年11月8日府社救字第110162
    0453號函（原審卷第75頁）存卷可佐，然觀察其於原審參與
    訴訟活動過程中，就同一問題均需由辯護人多次溝通、解釋
    始能明瞭並回答，及自始至終於陳述意見之機會中，均多次
    強調告訴人凹他，且自述現記憶退化、腦袋壞掉等語乙節，
    認被告於案發當時，恐僅記得近期均有足額匯款，而遺忘其
    曾有短少租金給告訴人之情形，致其主觀上認當時告訴人凹
    他少給租金而心生不滿。
  ㈢承上，告訴人於案發當日一開始與被告說話時，並未見到被
    告手持水果刀（原審卷第134頁），足見被告並非事先預謀
    欲持刀攻擊告訴人；又就被告於原審辯稱當日有與告訴人吵
    架、打架乙節，經辯護人於交互詰問過程中詢問告訴人時，
    告訴人則證稱：「沒有，我還跟他打架，你不能亂說，辯護
    人不能這樣，我已經很傷痛，你不能這樣再刺我的心」、「
    （辯護人：我現在問妳的問題，不是當天一定就是怎麼樣，
    我不知道實情，所以才問妳，請妳針對問題回答）你口氣好
    一點，不要這麼凶狠，這樣兇我，我都要耳聾，口氣很不好
    ，態度很不好，辯護人這麼兇惡，我不是壞人，他才是壞人
    ，法官你評評理，他這樣兇我，辯護人講話這樣子」，雖經
    審判長解釋因告訴人位於隔離室訊問，法庭收音效果較小聲
    或不清楚，故辯護人誤以為聲音需大聲以便證人收聽問題，
    然告訴人亦表示「評評理，他態度不好，口氣不好，這樣汙
    衊我，我不是壞人，這樣質問我，這什麼情理，法官評評理
    」等語（原審卷第136頁），是告訴人就當日究有無與被告
    發生肢體衝突乙節，除否認外，尚有避重就輕之情形，此部
    分事實自有疑義。參以案發當時告訴人係站著與被告近距離
    面對面說話，而告訴人身高為155至156公分，站著時被告身
    高比告訴人較矮乙節，業據告訴人於原審審理中證述明確（
    原審卷第133至134、139頁），依被告與告訴人之外型觀之
    ，被告身形確實較為纖瘦矮小，有監視器錄影畫面翻拍照片
    在卷可稽（偵卷第65頁），倘若兩人有發生肢體衝突，難認
    被告有何體型或力氣上之優勢，是被告辯稱我當時正在吃午
    飯時，告訴人跑來說我房租錢遲遲未繳清，我被她煩得受不
    了，一時氣憤隨手拿身旁的水果刀朝她刺去，然後她就跑去
    樓下求救及我沒有欠她錢，她為何要凹我，她說我欠她錢，
    我才跟她吵架，吵到跟她打架等語，應非臨訟編撰。在被告
    誤認係告訴人凹他短繳房租且與告訴人爭論未果而突然心生
    不滿情形下，實難認被告有何非致告訴人於死不可之動機存
    在。
  ㈣至告訴人於原審審理中雖證稱被告當時有口出「給你死」等
    語，惟其先後證稱：「他一刀下來，我要逃跑，要讓我死，
    又一刀下來」、「（問：被告邊講要讓妳死，邊刺向妳的臉
    頰？）對」、「（問：妳後來轉身要跑的時候，被告往後腦
    勺再刺一刀的時候，他有無再喊什麼？）要讓妳死」、「（
    問：被告講兩次『要讓妳死』？ ）第一次的時候，我來不及
    反應，也沒有聽到」、「（問：妳沒聽到是被告沒講，還是
    怎麼樣？）我忘了，我第二次聽得最清楚」、「（問：被告
    要刺妳後腦勺時，妳才聽到他喊「要讓妳死」？）對，第二
    刀就是要讓妳死，插下去，我來不及反應，我要跑，他說要
    讓我死，就一刀下來，我臉上破相」等語，則被告究係何時
    口出該語，告訴人前後證述已有矛盾，亦經被告否認，是被
    告究有無口出「給你死」等語，尚有疑義。退步言之，被告
    縱如告訴人所述有口出「給你死」行為，惟依下述，不能僅
    憑此點遽認被告即有殺人之犯意，至為灼然。
  ㈤按殺人未遂、重傷未遂與傷害之區別，應以加害人之犯意為
    斷；其受傷之多寡，及是否為致命、致重傷部位，有時雖可
    藉為認定有無殺意及致重傷之心證，究不能據為絕對標準，
    再殺人罪須有使被害人喪失生命之故意，始能成立，不以所
    持是否為刀、所加傷害是否在致命部位為標準（最高法院51
    年度台上字第131號、52年度台上字第1300號判決意旨可資
    參考）。又殺人或傷害之區別，應以加害人行為時之犯意為
    判斷。申言之，行為人之行為究係基於殺人之故意或傷害之
    故意，為行為人內心主觀意思，此一主觀之要件，關係罪責
    之成立與否，法院為判斷時應詳加審酌行為當時所存在之一
    切客觀情況。又被害人所受傷害程度，固不能據為認定有無
    殺意之唯一標準，但加害人下手情形如何，於審究犯意方面
    ，仍不失為重要參考資料。故在判斷行為人於行為當時，主
    觀上是否有殺人之故意，即應斟酌其使用之兇器種類、攻擊
    之部位及行為時之態度，並深入觀察行為人與被害人之關係
    、衝突之起因、行為當時所受之刺激、下手力道之輕重、行
    為時現場爭執之時空背景、被害人受傷情形及行為人事後之
    態度等各項因素，綜合加以研判（最高法院111年度台上字
    第1092號判決意旨參照）。故刑法上殺人未遂、重傷未遂與
    傷害罪之區別，當以下手加害之時是否明知或預見足以致人
    於死、致重傷為斷，至於殺人及重傷犯意之存否，固係隱藏
    於行為人內部主觀之意思，此意思可能係存在有相當之時間
    ，亦可能係在下手之際方產生，惟不論係何種情況均須以積
    極並確實之證據證明之，方足以認定之。亦即該項殺人、重
    傷或傷害之主觀犯意認定，仍須參酌各方面直接、間接證據
    ，行為人與被害人之關係，行為人與被害人關係事前之仇隙
    是否足以引起其殺人、致重傷之動機，攻擊時之力勁是否猛
    烈足資使人斃命、重傷，被害人傷痕之多寡、受傷處是否即
    為致命部位、傷勢輕重程度、加害人下手情形、所用兇器為
    何及攻擊後之後續動作是否意在取被害人性命、致重傷等一
    切客觀情狀，均應全盤併予審酌。準此，本院審酌上情，認
    被告與告訴人僅為房東房客關係，亦無宿怨深仇，僅因房租
    問題引發突發性糾紛，被告尚有先行以口頭方式爭執，當無
    頓起殺機之情；又其行刺所用之水果刀尚非屬西瓜刀或武士
    刀等一般常見之銳利足以致命之刀械，且其持刀之方式為刀
    身在前，業據告訴人證述在卷（原審卷第139頁），參以被
    告供承：我是要拿水果刀打告訴人，讓她害怕，不然她凹我
    ，但是不小心刺到她臉上流血等語（原審卷第63頁），又無
    證據證明被告係以反握方式為之，是被告以一般持水果刀方
    式攻擊告訴人臉部1下，過程中因告訴人立即轉身下樓，被
    告見狀跟著下樓，被告再持刀從後由上攻擊告訴人頭部1下
    （因被告身形較為纖瘦矮小，故須於下樓時，被告始能持刀
    從後由上攻擊告訴人頭部得逞），致告訴人所受傷勢有2處
    ，暨被告見告訴人轉身下樓後，雖持刀追至樓下，然經4樓
    房客安撫其情緒後，即返回其租處，任令告訴人離去而未繼
    續追擊（偵卷第61頁警員黃俊豪之職務報告、第67頁監視器
    錄影畫面翻拍照片）等情綜合以觀，足認被告自始應無殺人
    之故意。再者，細繹告訴人所受傷勢可知，告訴人雖於臉部
    及頭部上受傷，惟僅頭部開放性傷口約5公分、臉部傷口約3
    公分等較為表淺之劃傷傷口，有上開傷勢照片在卷可憑，而
    非較為致命之穿刺傷、開放性之大面積傷口或損及頸動脈等
    傷勢，足見其下手用力並非猛烈，難認其有殺意甚堅之情。
    被告若確有致告訴人於死之故意，當可朝告訴人頭、頸或胸
    口等要害部位以反握方式用力猛刺以達其目的，是被告辯稱
    僅想傷害告訴人，故持刀亂揮等語，尚非不可採信。再依衛
    生福利部嘉義醫院函覆結果及所附病歷觀之，告訴人估計出
    血量50至100毫升，於急診時無休克或其他立即致命之病況
    ，經傷口縫合止血後當日即出院，出院時生命現象穩定，有
    衛生福利部嘉義醫院110年7月6日嘉醫歷字第1100000876號
    函暨病歷資料（偵卷第39至44頁）1份存卷可佐，可知告訴
    人於入院時之意識清醒程度與常人無異，自其上揭傷勢及入
    院時精神狀態研判，實非已達致命之急迫危險程度，益徵被
    告當時應無殺人之故意，僅為普通傷害之犯意至明。公訴人
    認從整件犯罪過程觀之，被告有殺人之犯意甚明，且殺意甚
    堅云云（本院卷第189-192頁），自非可採。
  ㈥至於公訴檢察官主張：若寬認被告無殺人犯意，被告朝告訴
    人接近眼睛之地方刺傷，極有可能造成眼睛失明之重大傷害
    ，是被告亦應有重傷害之犯意。而告訴人因被告行為致其臉
    部傷勢凹陷明顯，臉部左右明顯不對稱，造成臉部容貌產生
    重大變化，受有重大難治之重傷害，被告其行為應該當於重
    傷害既遂罪；若認告訴人之臉部傷勢非屬重大難治之重傷害
    ，被告亦應該當重傷未遂罪等語(本院卷第192-193頁)。經
    查，病患(即告訴人)其臉部傷口造成之機制並非診間可以得
    見，刀具的染污程度、受傷機轉等均由患者轉述，並不確定
    。傷口復原過程中，可能有數月甚至數年之再朔型，也會因
    日照色素沉積，個人體質所影響，造成疤痕外觀的差異。綜
    合上述因素，僅能得知其臉部傷疤目前仍可見，至於可否回
    復至患者理想之樣貌難以判定。若接受整形美容手術等方式
    或可接近或加速回復之進程等情，業經衛生福利部嘉義醫院
    111年5月12日函覆本院在卷(本院卷第95頁)，足見告訴人臉
    部之傷勢，尚未達刑法第10條第4項第6款之「重大不治或難
    治之傷害」之重傷，至為灼然。至被告對告訴人之右臉部為
    長約3公分之表淺劃傷1刀，僅具普通傷害之犯意，已如前述
    ，是檢察官就此尚有誤會，併此敘明。
  ㈦綜上，被告上開所辯尚堪採信，本件事證明確，被告犯行洵
    堪認定，應依法論科。
二、論罪科刑：
  ㈠核被告所為，係犯刑法第277條第1項之普通傷害罪。其2次持
    刀接續傷害告訴人之行為，係基於同一傷害犯意而為之，侵
    害一個身體法益，為接續犯，僅論以一個普通傷害罪為已足
    。
  ㈡檢察官起訴認被告係犯刑法第271第2項、第1項之殺人未遂罪
    ，容有未洽，詳如前述，惟其社會基本事實同一，爰變更起
    訴法條，併此敘明。
三、原審以被告上開犯行罪證明確，適用刑法第277條第1項，第
    41條第1項前段，並以行為人之責任為基礎，審酌被告僅因
    租屋衛生問題及房租糾紛，而與告訴人有所爭執下，竟心生
    不滿而持水果刀主動攻擊告訴人之臉部及頭部各1次，所為
    非是，幸未造成告訴人生命及身體重大危險，又犯後坦承犯
    行，態度尚可，前僅有1次恐嚇危害安全案件，經判處拘役3
    0日，而無同罪質之前科紀錄等素行，有臺灣高等法院被告
    前案紀錄表1份存卷可查，兼衡被告自述教育程度為國小肄
    業，未婚，無子女，獨居，每月領有低收入戶補助1萬多元
    ，身體多處疼痛、記憶退化等家庭生活經濟狀況，於犯罪時
    與告訴人發生口角糾紛所受之刺激，共持刀攻擊告訴人2下
    之犯罪手段，迄今未與告訴人和解之犯罪後態度，所為對告
    訴人身心所生危害，告訴人表示重罰被告等語及檢察官尚無
    具體求刑等一切情狀，量處有期徒刑4月，並諭知易科罰金
    之折算標準。另說明扣案之水果刀1把，雖係被告於犯案時
    所持以傷害告訴人之物，然並無證據顯示該水果刀為被告所
    有之物。而觀以扣案之水果刀1把，核與日常生活常用之水
    果刀無異，非屬違禁物品，爰不為沒收之諭知。本院認原審
    認事用法俱無不合，量刑亦堪認妥適，檢察官上訴意旨仍執
    陳詞，稱依被告所持之兇器、攻擊之部位，復有欲持續追擊
    之動作、意圖，告訴人於偵審中明確證述被告確有口出「給
    你死」等情，足認其有殺害告訴人之意圖及犯意，應構成殺
    人未遂罪云云，為無理由，應予駁回。
據上論斷，應依刑事訴訟法第371條、第368條，判決如主文。
本案經檢察官李鵬程提起公訴，檢察官陳則銘提起上訴，檢察官
柯怡伶、周文祥到庭執行職務。
中　　華　　民　　國　　111 　年　  　9 　月　　21 　 日
                  刑事第二庭    審判長法　官  楊清安
                                      法　官  陳珍如
                                      法　官  陳顯榮
以上正本證明與原本無異。
如不服本判決應於收受送達後20日內向本院提出上訴書狀，其未
敘述上訴理由者，並得於提起上訴後20日內向本院補提理由書（
均須按他造當事人之人數附繕本）「切勿逕送上級法院」。
　　　　　　　　　　　　　　　　　　　書記官  陳筱婷
中　　華　　民　　國　　111 　年　　9 　　月　　21　　日
附錄本案論罪科刑法條：
中華民國刑法第277條
傷害人之身體或健康者，處5年以下有期徒刑、拘役或50萬元以
下罰金。
犯前項之罪，因而致人於死者，處無期徒刑或7年以上有期徒刑
；致重傷者，處3年以上10年以下有期徒刑。